【裁判字號】    98,台上,7419
【裁判日期】    981210
【裁判案由】    違反貪污治罪條例
【裁判全文】
最高法院刑事判決            九十八年度台上字第七四一九號
上  訴  人  甲○○
上  訴  人  乙○○
選任辯護人  邱佩芳律師
            賴玉山律師
            柳聰賢律師
上列上訴人等因違反貪污治罪條例案件，不服台灣高等法院高雄
分院中華民國九十八年九月三十日第二審判決（九十八年度上訴
字第六三六號，起訴案號：台灣高雄地方法院檢察署九十七年度
偵字第七０四一號），提起上訴，本院判決如下：
    主  文
原判決撤銷，發回台灣高等法院高雄分院。
    理  由
本件原審認定上訴人甲○○、乙○○有原判決事實欄所載犯行，
因而撤銷第一審之科刑判決，改判仍論處甲○○共同依法令從事
於公共事務，具有法定職務權限之公務員，對於主管之事務，明
知違背法律及自治條例之規定，直接圖私人不法利益，因而獲得
利益罪刑；乙○○非公務員，共同與依法令從事於公共事務，具
有法定職務權限之公務員，對於主管之事務，明知違背法律及自
治條例之規定，直接圖私人不法利益，因而獲得利益罪刑，固非
無見。
惟查：(一)、科刑判決所認定之事實，與其所採用之證據不相適合
，即屬證據上理由矛盾。又審理事實之法院，對於案內一切證據
，除認為不必要者外，均應詳為調查，然後基於調查所得之心證
，以為判斷事實之基礎，如有應行調查之證據未經依法調查，或
證據雖已調查而其內容尚未明瞭者，即與未經調查無異，如遽行
判決，即屬刑事訴訟法第三百七十九條第十款所稱之當然違背法
令。原判決認定甲○○、乙○○共同違反國民教育法等規定，將
坐落高雄市○鎮區○○段一三三一地號土地（下稱本案土地）委
由乙○○管理、提供予民眾停車使用，致令高雄市教育發展基金
於民國九十二年十月二十日起至九十六年七月五日止（收費期間
自九十二年十一月至九十六年六月止）因場地出租收益短收新台
幣（下同）三百二十二萬零一百九十四元等情（見原判決書第三
頁第六行至第八行）；並於理由說明本案土地對外收費停車使用
應按申報地價年息百分之五計算租金，而依卷附土地複丈成果圖
所示，本案土地經使用之面積為一千五百十五平方公尺，按申報
地價每平方公尺一萬四千五百元，乘以租用期間共三年八個月（
即九十二年十一月至九十六年六月止）計算，合計應收之租金為
四百零二萬七千三百七十五元，惟本案土地實收之停車費，依證
人即負責「樂群停車場」收費及會計等作業之翁惠琴及乙○○於
法務部調查局高雄市調查處（下稱高雄市調處）之證述，足證除
記入「樂群停車場」帳冊內之停車費一百三十三萬九千四百元外
，尚有自九十三年四月至九十六年六月，收取每個停車位管理費
三百元，共四十個停車位，即每月一萬二千元，此部分收取之管
理費為四十六萬八千元，合計向停車民眾收取之停車費及管理費
為一百八十萬七千四百元，短收達二百二十一萬九千九百七十五
元（計算式四百零二十二萬七千三百七十五元減一百八十萬七千
四百元等於二百二十一萬九千九百七十五元），甲○○及乙○○
使停車位使用人無須依規定費率繳交租金，而得以遠低於法令規
定之費率繳費，顯見其二人確有圖停車位使用者上開短收之不法
利益，加上樂群國小家長會收受乙○○所交付之停車費達一百萬
零二百十九元之不法利益，高雄市教育發展基金合計短收達三百
二十二萬零一百九十四元等情（見原判決書第十三頁第十一行至
第十五頁第四行）。然查：原判決上開計算方式（即應收取之
租金為四百零二萬七千三百七十五元），似以本案土地全面積、
全時段（即二十四小時）均供停車位使用為基準，然本案土地由
乙○○管理後，即在其後方舖設面積三百八十七平方公尺之水泥
地，並在本案如卷附土地複丈成果圖之ａ、ｂ區（即躲避球場兼
排球場）上劃設有僅限半日及假日停車使用之停車位二十格，另
於本案土地後方即乙○○另行舖設面積三百八十七平方公尺處規
畫ｃ、ｄ、ｅ等三處停車區域，作為可全日停放之停車位十九格
，至於本案土地東側亦劃設有未編號之停車位十一格，提供樂群
國小教職員於上班時間使用，而停車位之收費標準係按全日固定
停車位者，每月繳交一千元，上下課時間以外非固定停車位者，
每月繳交七百元等情，業據乙○○於第一審審理時供稱在卷（見
第一審卷第四十一、四十二、三五一頁），核與證人即停車位使
用者蘇進居、汪約翰、林金章、林金章於高雄市調處證述停車位
之收費情節相符（見他字第四七九七號卷第一三四、一四０、一
四九、一五五頁），並經第一審會同當事人及高雄市政府地政處
前鎮區地政事務所人員履勘現場屬實，製有勘驗筆錄、勘驗照片
及複丈成果圖附卷可憑（見第一審卷第六十五至八十一頁）。則
校內老師停車位及學校上下課以外之非固定停車位之部分，因並
未全日提供作為停車位使用，似不能以全日之費用計算短收圖利
之金額，原判決將本案土地經使用之一千五百十五平方公尺部分
，均乘以年息百分之五而計算應收取之租金，顯與卷內證據不相
適合，而有判決理由之矛盾。原判決雖以本案土地之九十六年
一月申報地價每平方公尺一萬四千五百元，作為應收取租金之計
算標準；惟本案土地始自九十二年十月二十日起即提供作為停車
場使用，而依平均地權條例第十四條、第十五條規定，原則上每
三年申報地價一次。則九十二年十月起至九十六年六月止，本案
土地之申報價是否每平方公尺均為一萬四千五百元（按本案土地
於九十三年一月之申報地價為每平方公尺一萬四千二百元）？原
審未予詳查，即以九十六年一月之申報地價作為計算之依據，亦
有於審判日應調查證據而未調查之違誤。原判決理由說明依翁
惠琴於高雄市調處證稱：有另外向每一停車民眾收取三百元管理
費用聘請守衛，每月約一萬二千元左右等語，及據乙○○於高雄
市調處供稱：約於九十三年四月增設一名管理員，管理員薪資由
停車民眾每月多繳三百元停車費中支出等語，而認定該停車場自
九十三年四月至九十六年六月，尚有收取每個停車位管理費三百
元，共四十個停車位，即每月一萬二千元等情。然九十三年四月
至九十六年六月繳交停車費者，約為三十二人至三十八人間，並
非四十人，此有翁惠琴所製作之樂群停車場帳冊在卷可憑（見外
放證物袋）。該停車場每月所收之管理費究為多少？原判決未予
調查、釐清，僅憑翁惠琴上開所證，即認定每月均為一萬二千元
，亦有調查未盡之違誤。(二)、科刑之判決書，須將認定之犯罪事
實詳記於事實欄，然後於理由內逐一說明其憑以認定之證據，並
使事實及理由均相一致，方為適法，倘彼此齟齬，或前後記載不
相適合，即屬判決理由矛盾之當然違背法令。原判決事實記載甲
○○、乙○○違法將本案土地提供予民眾停車使用，而未依規定
費率收足本案土地之租金，合計短收二百二十一萬九千九百七十
五元，致因此圖利停車位之使用者，嗣再將所收取之停車費，扣
除管理員薪資、清潔費及修繕費等支出後，交予依法本不得受領
停車費用之樂群國小家長會，因而直接圖利樂群國小家長會總計
一百萬零二百十九元等情（見原判決書第二頁倒數第一行至第三
頁第六行），似未認定有圖利於乙○○；乃理由說明本案土地違
背法令出租民眾使用收取費用之事實，除「乙○○受有不法利益
」外，樂群國小家長會及停車位之使用者皆有獲取不法利益，俱
如前述等情（見原判決書第十七頁第十四行第十七行）；前後記
載不盡相符，亦有理由矛盾之違誤。又原判決雖認定樂群國小家
長會共受領乙○○所交付之停車費用達一百萬零二百十九元，但
於理由內並未明其認定之依據，亦有理由不備之違法。上訴意
旨指摘原判決違法，尚非全無理由，應認有發回更審之原因。至
原判決不另為無罪諭知部分（見原判決書第二十二頁第九行起）
，基於審判不可分原則，亦併予發回。
據上論結，應依刑事訴訟法第三百九十七條、第四百零一條，判
決如主文。
中    華    民    國  九十八  年  十二    月    十    日
                      最高法院刑事第十三庭
                          審判長法官  賴  忠  星
                                法官  呂  丹  玉
                                法官  吳      燦
                                法官  施  俊  堯
                                法官  蔡  名  曜
      本件正本證明與原本無異
                                      書  記  官
中    華    民    國  九十八  年  十二    月   十六   日
                                                      R

司法院資訊處製作；財團法人民間司法改革基金會備份。
